最高法院刑事判決　　　　　　　九十六年度台上字第四六二號
上　訴　人　乙○○
選任辯護人　林志忠律師
上　訴　人　丙○○
選任辯護人　蔡瑞煙律師
上　訴　人　己○○
選任辯護人　王炳輝律師
　　　　　　劉憲璋律師
上　訴　人　戊○○
　　　　　　庚○○
共　　　同
選任辯護人　吳瑞堯律師
上　訴　人　丁○○
　　　　　　甲○○
上列上訴人等因貪污案件，不服台灣高等法院台中分院中華民國
九十四年十月二十七日第二審更審判決（九十四年度上更(一)字第
一二九號，起訴及追加起訴案號：台灣台中地方法院檢察署九十
二年度偵字第一四三０一、一四六八二、一六一二一、一七四二
八號），提起上訴，本院判決如下：
    主  文
原判決撤銷，發回台灣高等法院台中分院。
    理  由
本件原判決認定上訴人乙○○原係台中縣警察局烏日分局刑事組
偵查員，負有刑事犯罪偵防任務，為依據法令從事公務之人員。
上訴人丙○○在台中縣烏日鄉○○村○○街二三二號明道花園新
城開設「大貼的店」，經營撞球及網路咖啡等業務，民國八十二
年間，即與當時擔任該區警勤之乙○○相當熟識。上訴人戊○○
係丙○○之友人，曾介紹被害人李金源至「大貼的店」內賭博財
物。丙○○與戊○○均知悉李金源在台中市○○路二二九號五樓
與人共同經營小額融資公司，因認該公司從事地下錢莊及刮刮樂
詐騙等不法行業，遂與上訴人己○○及上訴人庚○○共同謀議，
意圖利用不法業者深恐遭警查緝移送法辦，亟欲脫罪之心態，假
藉乙○○警察身分將予查緝之威勢，輔以丙○○居中關說可使李
金源等人免於刑事追訴，而向李金源勒索財物。九十二年五月初
，丙○○、戊○○、己○○及庚○○四人在「大貼的店」及台中
縣烏日鄉○○街一四二巷十九號丙○○住處，討論作案細節及分
工內容，推由丙○○負責聯繫員警乙○○及統籌策劃，戊○○負
責掌握李金源行蹤，另己○○負責至台中市○○路二二九號「京
樺大樓」承租房屋，俾取得大樓之門禁感應卡，以利方便進出及
就近監控李金源等人行蹤，庚○○則負責購買面額共計新台幣（
下同）四百萬元之玩具紙鈔，攜至「大貼的店」內，交由丙○○
、戊○○、己○○及庚○○共同拆卸、綁紮、加以整理後，裝入
黑色手提袋內混充為真鈔備用。丙○○、戊○○、己○○及庚○
○並約定事成後，由警察分得勒索金額七成，餘三成由彼等四人
均分。議定後，己○○旋即於同年五月七日，以五千元向房屋仲
介者許明慧，預訂承租京樺大樓內台中市○○路二三三號九樓之
一號房屋，丙○○則事先聯絡乙○○，告知謀議內容及囑其隨時
準備行動，乙○○應允後，復聯絡與彼等有上開犯意聯絡之友人
即上訴人丁○○，復委由丁○○聯絡同具有犯意聯絡之上訴人甲
○○配合支援。嗣於同年五月九日上午，戊○○掌握李金源將前
往京樺大樓台中市○○路二二九號五樓之行蹤後，即由丙○○分
別通知己○○及乙○○，乙○○乃告知丁○○，再轉知甲○○，
四人於同日上午十時四十分許均抵達該大樓前會合後，先由己○
○以看屋名義向管理員領取門禁管制卡，偕同乙○○、丁○○及
甲○○搭乘電梯至上開租得之房屋等候行動，併監視李金源進出
該棟大樓之情形，乙○○則在該址與丙○○不斷以行動電話溝通
聯繫，以掌握李金源行蹤，迄同日上午十一時許，彼等發現李金
源行將進入京樺大樓，乙○○、丁○○及甲○○迅至同路二二九
號六樓樓梯間等候，俟盧世祥偕同李金源、林玲惠正欲進入公司
之際，乙○○、丁○○及甲○○三人即自該處樓梯間衝出，將李
金源、林玲惠及盧世祥三人推入辦公室，由乙○○自稱刑警，持
手槍（未扣案，有無殺傷力不詳，不予論處），出示刑警證，表
示係警察辦案，李金源等人涉嫌從事不法犯行等情，並喝令李金
源、林玲惠、盧世祥及在場員工羅詠禎、羅詠億、賴美君與陳楚
騏等人全部面壁站立，不准交談，且指示丁○○及甲○○負責看
守李金源等人之行動及控制大門、管制人員進出，適范政達亦進
入該公司內，甲○○遂向范政達佯稱其係總局派來，且與丁○○
共同負責看管范政達，不准其再隨意進出，乙○○繼動手搜索該
公司辦公室內之帳冊，同時揚言將李金源等全部逮捕回警局偵辦
等語，而共同剝奪李金源、林玲惠、盧世祥、羅詠禎、羅詠億、
賴美君、陳楚騏及范政達等人之行動自由。其間，戊○○連續以
電話聯絡李金源，經李金源向其表示出事，戊○○即偕同丙○○
於同日上午十一時四十五分許，進入李金源公司，由丙○○佯稱
係立委助理，且以手機佯裝已聯絡督察長向乙○○關切李金源遭
查緝之事，同時向李金源提議以金錢解決，經與李金源商討後，
丙○○原擬藉機勒索八百萬元，終議妥以六百萬元成交。惟因李
金源無法支付現金，戊○○遂提議先由丙○○墊付該款，事後李
金源再分期償還，經李金源同意，丙○○、戊○○即於同日上午
十二時三十七分許，諉稱外出籌款，並由丙○○電話聯絡庚○○
攜帶上開內置玩具鈔票且加裝磚塊以增加份量之黑色手提袋至現
場附近之便利商店，交由丙○○及戊○○於同日下午一時六分許
攜至上開公司，未經李金源實際過目，即由丙○○在樓梯間將之
交予乙○○，偽裝已代李金源交付現金六百萬元予乙○○收受，
乙○○收取後即將該只黑色手提袋交予丁○○，並與丁○○、甲
○○相偕離去，計剝奪李金源等人之行動自由近達二小時。丁○
○下樓後，將該只黑色手提袋隨意棄置於附近之垃圾桶內。同日
下午二時許，丙○○、戊○○與李金源等人在台中市○○路之品
記泡沫紅茶店內，協調如何歸還丙○○墊付之六百萬元，李金源
遂囑林玲惠及盧世祥至銀行領取二百萬元現金，復自行簽發面額
各二百萬元，日期分別為九十二年五月十二日及同年月十六日之
本票二紙，交予丙○○。丙○○、戊○○得手後，返回丙○○住
處，即通知庚○○及己○○到場，由丙○○分給戊○○、庚○○
及己○○各十萬元現金，事後並交付一百十五萬元予乙○○，餘
款由丙○○自行保管運用。己○○旋即於同日下午五時左右，以
軍中禁止外宿等事由搪塞，撤銷預訂承租房屋之約定，向許明慧
領回訂金三千元。同年月十二日，丙○○以尚未分配之現款，邀
集戊○○、庚○○及己○○等人攜眷至屏東、墾丁等地旅遊，其
間續多次撥打電話向李金源催討債務。同年五月十四日晚上，丙
○○指示己○○向李金源收取前揭欠款，己○○遂至「大貼的店
」附近向依李金源指示交付欠款之盧世祥收取四十五萬元現金，
並在李金源前所簽發本票上註記已收受四十五萬元等字樣。嗣法
務部調查局台中市調查站接獲檢舉，於同年六月三日訪談李金源
等人，並於同年七月十一日分別搜索乙○○等人之住處及公司，
始循線查獲等情。因而撤銷第一審所為科刑之判決，適用行為時
及裁判時之法律，改判仍依想像競合犯及牽連犯，從一重論處乙
○○依據法令從事公務之人員，共同藉勢勒索財物罪刑（處有期
徒刑十年），均論處丙○○、戊○○、己○○、庚○○、丁○○
、甲○○與依據法令從事公務之人員，共同藉勢勒索財物罪刑（
分別處有期徒刑七年六月、七年、六年六月、六年、五年六月及
五年六月）。固非無見。
惟查：（一）、貪污治罪條例第四條第一項第二款所指藉勢勒索
罪，係以行為人憑藉其本人或他人之權勢，施行恫嚇以索取財物
為構成條件，故勒索之手段，須出諸恫嚇、脅迫，使被害人發生
畏懼恐怖心理，始足當之。原判決事實僅記載上訴人等七人，基
於共同犯意之聯絡，由乙○○、丁○○及甲○○至李金源經營之
公司，乙○○自稱刑警，並持槍、出示刑警證，表示係警察辦案
，指李金源等人涉嫌從事不法犯行，而與丁○○、甲○○共同控
制李金源及其他在場之該公司員工羅詠禎等多人進出之行動自由
，乙○○且搜索該公司帳冊，同時揚言將逮捕李金源等人回警局
偵辦等語。其間，戊○○偕同丙○○於同日上午進入該公司，丙
○○佯稱係立委助理，且以手機佯裝已聯絡督察長向乙○○關切
李金源遭查緝之事，並向李金源提議以金錢解決，經丙○○與李
金源商討後，終議妥以六百萬元成交，然因李金源無法支付現金
，乃依戊○○提議，由丙○○以事前備妥之偽鈔佯先墊付該款，
李金源事後始分期償還等情。非但對於上訴人等七人如何對李金
源施以恫嚇、脅迫，李金源是否因而心生畏怖始應允給付財物等
關於藉勢勒索罪之構成要件事實，均未明白認定，詳細記載；且
依原判決認定之事實，似謂李金源所以允諾給付財物，係誤信乙
○○等警察查緝違法行為之說為真，因而接受丙○○以金錢解決
其事之建議，非由於心生畏怖所致，乃原判決理由卻據而對上訴
人等七人均論處藉勢勒索罪刑，其事實之認定與理由之論述，前
後不相一致，致有判決理由矛盾之違法。（二）、刑法第三十一
條第二項非僅為對無特定關係之人科刑之標準，即論罪亦包括在
內，不能離而為二，此細繹該條項規定之意旨自明。依原判決認
定之事實，僅乙○○係警員，具有公務員身分外，其他上訴人均
非公務員。彼等因上開共同剝奪李金源等人行動自由之行為，固
均應負刑法第三百零二條第一項剝奪行動自由罪之共同正犯罪責
，但除乙○○因具公務員身分，得援引刑法第一百三十四條對於
公務員加重處罰之規定，加重其剝奪行動自由罪之刑罰外，其他
上訴人既不具公務員身分，仍僅得適用刑法第三百零二條第一項
，科以普通之刑。原判決理由論罪部分，認上訴人剝奪行動自由
部分之犯行，一律牽連犯刑法第一百三十四條、第三百零二條第
一項之罪，亦有適用法則不當之違失。（三）、有罪判決所載之
事實及理由，暨判決理由間之說明，前後均須互相一致，復須與
卷內之證據資料相適合，否則即屬判決理由矛盾之違法。原判決
併引證人盧世祥之證言，資為認定丁○○、甲○○有參與本件犯
行論據之一。然原判決所引用之盧世祥證言稱案發當天，一身著
紅衣之人，持槍將其與李金源等人押入辦公室，並出示證件自稱
刑警，喝令彼等面壁站立，另二人則入內搜索，指彼等從事不法
犯行，將予查辦等語（見原判決第二十九頁）；而原判決事實則
認定案發當天，乙○○持槍、出示證件，自稱刑警，喝令李金源
公司內部人員均面壁站立，且指示丁○○、甲○○負責看守及控
制禁止人員自由進出，乙○○並搜索辦公室帳冊，揚言將彼等帶
回警局查辦等情。其關於乙○○、丁○○及甲○○三人分擔實行
犯罪之細節、經過，核與盧世祥上開供證，並不相符，同有判決
理由矛盾之違誤。以上，或為上訴意旨所指摘，或係本院得依職
權調查之事項，應認原判決仍有發回更審之原因。
據上論結，應依刑事訴訟法第三百九十七條、第四百零一條，判
決如主文。
中　　華　　民　　國　九十六　年　　一　　月　二十五　日
                      最高法院刑事第八庭
                          審判長法官  張　淳　淙
                                法官  劉　介　民
                                法官  張　春　福
                                法官  洪　昌　宏
                                法官  蔡　彩　貞
      本件正本證明與原本無異
                                      書  記  官
中　　華　　民　　國　九十六　年　　二　　月　　一　　日
                                                      G
